ACORDAO-COMPLETO-2481505

ACÓRDÃO 8488/2021 ATA 22/2021 - SEGUNDA CÂMARA

VISTOS, relatados e discutidos estes autos em que se analisa pedido de reexame interposto pelo Sr. Romi Schulz da Cunha, em face do Acórdão 12283/2020-TCU-Segunda Câmara, rel. Ministro-Substituto André Luís de Carvalho, que considerou ilegal o ato de aposentadoria do recorrente, negando-lhe o registro;
ACORDAM os Ministros do Tribunal de Contas da União, reunidos em Sessão da Segunda Câmara, nos termos do art. 71, III e IX, da Constituição de 1988, dos arts. 1º, V, 39, II, e 45 da Lei nº 8.443, de 1992, e dos arts. 260, § 1º, e 262, § 2º, do RITCU e diante das razões expostas pelo Relator, em:
9.1 conhecer do pedido de reexame interposto por Romi Schulz da Cunha e, no mérito, dar-lhe parcial provimento, tornando sem efeito o subitem 9.3.3 do Acórdão 12283/2020-TCU-Segunda Câmara;
9.2 informar ao recorrente e demais interessados do presente acórdão, destacando que o relatório e o voto que o fundamentam podem ser acessados por meio do endereço eletrônico www.tcu.gov.br/acordaos.

Pedido de reexame interposto pelo Sr. Romi Schulz da Cunha, em face do Acórdão 12.283/2020TCU 2ª Câmara, rel. Ministro-Substituto André Luís de Carvalho, que considerou ilegal o ato de aposentadoria do recorrente, negando-lhe o registro

Segunda Câmara

Tribunal Regional do Trabalho da 1ª Região/RJ.

3. Recorrentes: Romi Schulz da Cunha (XXX.305.510-XX)

13.1. Ministros presentes: Bruno Dantas (Presidente), Augusto Nardes, Aroldo Cedraz e Raimundo Carreiro (Relator).
13.2. Ministro-Substituto presente: Marcos Bemquerer Costa.

RAIMUNDO CARREIRO

Ministro-Substituto André Luís de Carvalho.

1.	Trata-se de pedido de reexame interposto por Romi Schulz da Cunha, ex-servidora do Tribunal Regional do Trabalho da 1ª Região - RJ, contra o Acórdão 12283/2020-TCU-Segunda Câmara, rel. Ministro-Substituto André Luís de Carvalho (peça 7) , que considerou ilegal o ato de aposentadoria do recorrente, negando-lhe o registro.
DO ACÓRDÃO RECORRIDO
2. 	Consoante destacado no item anterior, a deliberação objeto do presente recurso decorreu de ato de aposentadoria considerado ilegal. Ao apreciá-lo, a 2ª Câmara deste Tribunal de Contas acordou nos seguintes termos, Acórdão 12283/2020-TCU-Segunda Câmara (Peça 7) :
	"VISTOS, relatados e discutidos estes autos de aposentadoria deferida pela administração do Tribunal Regional do Trabalho da 1ª Região - RJ em favor de Romi Schulz da Cunha; 
	ACORDAM os Ministros do Tribunal de Contas da União, reunidos em Sessão da 2ª Câmara, nos termos do art. 71, III e IX, da Constituição de 1988, dos arts. 1º, V, 39, II, e 45 da Lei n.º 8.443, de 1992, e dos arts. 260, § 1º, e 262, § 2º, do RITCU, ante as razões expostas pelo Relator, em: 
9.1. assinalar a ilegalidade do ato inicial de aposentadoria em favor de Romi Schulz da Cunha (à Peça 2 sob o n.º 338/2018) , negando-lhe o respectivo registro, diante da indevida percepção da vantagem como "quintos" de função; 
9.2. dispensar o ressarcimento das quantias percebidas indevidamente, mas de boa-fé, em consonância com a Súmula n.º 106 do TCU, deixando, ainda, de determinar a imediata cessação dos pagamentos inerentes aos "quintos" de função em respeito à decisão prolatada pelo STF no bojo do RE 638.115-CE; 
9.3. determinar que, no prazo de 15 (quinze) dias contados da ciência desta deliberação, a administração do Tribunal Regional do Trabalho da 1ª Região - RJ adote as seguintes medidas: 
9.3.1. dê ciência desta deliberação à interessada, alertando-a de que o efeito suspensivo proveniente da eventual interposição do subsequente recurso junto ao TCU não a eximirá da devolução dos valores percebidos indevidamente após a notificação, diante do não provimento desse recurso, devendo encaminhar os comprovantes da correspondente notificação ao TCU no prazo de 30 (trinta) dias; 
9.3.2. reavalie e, se for o caso, promova a efetiva alteração da parcela inerente à incorporação de "quintos" de função originalmente concedida diante da eventual necessidade de absorção dessa parcela pelas subsequentes modificações legais produzidas sobre a estrutura remuneratória da correspondente carreira, em sintonia, assim, com a deliberação proferida pelo Supremo Tribunal Federal no bojo do RE 638.115 durante a Sessão de 18/12/2019; devendo se manifestar anual e conclusivamente sobre o cumprimento, ou não, desse item do acórdão em item específico no seu Relatório de Gestão em cada exercício financeiro; 
9.3.3. promova o destaque da referida parcela como quintos de função pública, transformando-a em "parcela compensatória", para a efetiva implementação das futuras absorções dessa parcela inerente à incorporação de "quintos" de função em face das supervenientes modificações legais produzidas sobre a estrutura remuneratória da correspondente carreira, em observância, então, à deliberação proferida pelo Supremo Tribunal Federal no bojo do RE 638.115 durante a Sessão de 18/12/2019; devendo se manifestar anual e conclusivamente sobre o cumprimento, ou não, desse item do acórdão em item específico no seu Relatório de Gestão em cada exercício financeiro; 
9.3.4. encaminhe a este Tribunal, nos termos do art. 262, § 2º, do RITCU, o novo ato de concessão da aludida aposentadoria, sem a ilegalidade indicada nesta deliberação, para que seja submetido à apreciação pelo TCU, na forma do art. 260, caput, do RITCU; 
9.4. determinar que o órgão de controle interno junto ao Tribunal Regional do Trabalho da 1ª Região - RJ verifique o efetivo cumprimento dos itens 9.3.2 e 9.3.3 deste Acórdão, devendo se manifestar anual e conclusivamente sobre o aludido cumprimento, ou não, desses itens do acórdão em item específico no seu Relatório de Auditoria de Gestão a partir da análise do correspondente Relatório de Gestão em cada exercício financeiro; 
9.5. enviar a cópia do presente Acórdão, com o Relatório e o Voto, à administração e, ainda, ao órgão de controle interno do Tribunal Regional do Trabalho da 1ª Região - RJ, para ciência e efetivo cumprimento aos itens 9.3 e 9.4 deste Acórdão; e 
9.6. arquivar o presente processo, sem prejuízo de a unidade técnica promover o monitoramento da determinação proferida pelo item 9.3 deste Acórdão, representando ao TCU, se necessário."
DA NOTIFICAÇÃO E TEMPESTIVIDADE DO RECURSO
3.	Conforme destacado pela Unidade Técnica à peça 20, até a presente data, não constava nos autos a data em que o recorrente foi notificado, prejudicando assim, a análise da tempestividade do recurso. No entanto, em atenção ao princípio do formalismo moderado e considerando a presença dos demais pressupostos processuais, o recurso foi conhecido.
INSTRUÇÃO
4.	Instruído o feito, a SERUR encaminhou proposta de mérito acorde (Peças 28/29) , cujos termos, na forma do inciso I, §3º do art. 1º da Lei nº 8.443/92, transcrevo:
"INTRODUÇÃO
1. Trata-se de pedido de reexame (peça 15) interposto por Romi Schulz da Cunha, ex-servidora do Tribunal Regional do Trabalho da 1ª Região - RJ, contra o Acórdão 12283/2020-TCU-Segunda Câmara (peça 7) , que teve como relator o Excelentíssimo Senhor Ministro-Substituto André Luís de Carvalho. 
1.1 A deliberação recorrida apresenta o seguinte teor:
	VISTOS, relatados e discutidos estes autos de aposentadoria deferida pela administração do Tribunal Regional do Trabalho da 1ª Região - RJ em favor de Romi Schulz da Cunha; 
	ACORDAM os Ministros do Tribunal de Contas da União, reunidos em Sessão da 2ª Câmara, nos termos do art. 71, III e IX, da Constituição de 1988, dos arts. 1º, V, 39, II, e 45 da Lei n.º 8.443, de 1992, e dos arts. 260, § 1º, e 262, § 2º, do RITCU, ante as razões expostas pelo Relator, em: 
9.1. assinalar a ilegalidade do ato inicial de aposentadoria em favor de Romi Schulz da Cunha (à Peça 2 sob o n.º 338/2018) , negando-lhe o respectivo registro, diante da indevida percepção da vantagem como "quintos" de função; 
9.2. dispensar o ressarcimento das quantias percebidas indevidamente, mas de boa-fé, em consonância com a Súmula n.º 106 do TCU, deixando, ainda, de determinar a imediata cessação dos pagamentos inerentes aos "quintos" de função em respeito à decisão prolatada pelo STF no bojo do RE 638.115-CE; 
9.3. determinar que, no prazo de 15 (quinze) dias contados da ciência desta deliberação, a administração do Tribunal Regional do Trabalho da 1ª Região - RJ adote as seguintes medidas: 
9.3.1. dê ciência desta deliberação à interessada, alertando-a de que o efeito suspensivo proveniente da eventual interposição do subsequente recurso junto ao TCU não a eximirá da devolução dos valores percebidos indevidamente após a notificação, diante do não provimento desse recurso, devendo encaminhar os comprovantes da correspondente notificação ao TCU no prazo de 30 (trinta) dias; 
9.3.2. reavalie e, se for o caso, promova a efetiva alteração da parcela inerente à incorporação de "quintos" de função originalmente concedida diante da eventual necessidade de absorção dessa parcela pelas subsequentes modificações legais produzidas sobre a estrutura remuneratória da correspondente carreira, em sintonia, assim, com a deliberação proferida pelo Supremo Tribunal Federal no bojo do RE 638.115 durante a Sessão de 18/12/2019; devendo se manifestar anual e conclusivamente sobre o cumprimento, ou não, desse item do acórdão em item específico no seu Relatório de Gestão em cada exercício financeiro; 
9.3.3. promova o destaque da referida parcela como quintos de função pública, transformando-a em "parcela compensatória", para a efetiva implementação das futuras absorções dessa parcela inerente à incorporação de "quintos" de função em face das supervenientes modificações legais produzidas sobre a estrutura remuneratória da correspondente carreira, em observância, então, à deliberação proferida pelo Supremo Tribunal Federal no bojo do RE 638.115 durante a Sessão de 18/12/2019; devendo se manifestar anual e conclusivamente sobre o cumprimento, ou não, desse item do acórdão em item específico no seu Relatório de Gestão em cada exercício financeiro; 
9.3.4. encaminhe a este Tribunal, nos termos do art. 262, § 2º, do RITCU, o novo ato de concessão da aludida aposentadoria, sem a ilegalidade indicada nesta deliberação, para que seja submetido à apreciação pelo TCU, na forma do art. 260, caput, do RITCU; 
9.4. determinar que o órgão de controle interno junto ao Tribunal Regional do Trabalho da 1ª Região - RJ verifique o efetivo cumprimento dos itens 9.3.2 e 9.3.3 deste Acórdão, devendo se manifestar anual e conclusivamente sobre o aludido cumprimento, ou não, desses itens do acórdão em item específico no seu Relatório de Auditoria de Gestão a partir da análise do correspondente Relatório de Gestão em cada exercício financeiro; 
9.5. enviar a cópia do presente Acórdão, com o Relatório e o Voto, à administração e, ainda, ao órgão de controle interno do Tribunal Regional do Trabalho da 1ª Região - RJ, para ciência e efetivo cumprimento aos itens 9.3 e 9.4 deste Acórdão; e 
9.6. arquivar o presente processo, sem prejuízo de a unidade técnica promover o monitoramento da determinação proferida pelo item 9.3 deste Acórdão, representando ao TCU, se necessário.
HISTÓRICO
2. O ato de aposentadoria do recorrente foi julgado ilegal, em virtude de constar a incorporação da parcela "quintos" em contrariedade à jurisprudência deste Tribunal e ao entendimento fixado pelo Supremo Tribunal Federal (STF) no bojo do RE 638.115/CE) . Nesse sentido cabe trazer o seguinte excerto do voto condutor da decisão vergastada (peça 8) :
2. Como visto, após a análise final do feito, a Sefip pugnou pela ilegalidade da aludida aposentadoria (Peça 2) em face da inadequada percepção da vantagem como "quintos ou décimos de função" transformada em Vantagem Pessoal Nominalmente Identificada (VPNI) pelo art. 62-A da Lei n.º 8.112, de 1990, tendo o MPTCU anuído a essa proposta. 
3. O TCU pode incorporar o parecer da Sefip a estas razões de decidir. 
4. Ao discorrer sobre a vantagem inerente à incorporação de "quintos" de função, a Sefip destacou que teria sido observada a eventual ilegalidade na aludida parcela, já que a percepção de "quintos" de função no presente caso concreto não estaria amparada pela jurisprudência do TCU (v.g. Decisão 925/1999 e Acórdãos 731/1003 e 732/2003, do Plenário) nem alinhada com o entendimento do STF (v.g. RE 638.115/CE sob a relatoria do Ministro do STF Gilmar Mendes) no sentido de admitir a incorporação ou a atualização da vantagem como "quintos" transformada em VPNI pelo art. 62-A da Lei n.º 8.112, de 1990, somente até o dia 8/4/1998, em consonância com o art. 3º, da Lei n.º 9.624, de 1998. 
[destaque acrescido]
ADMISSIBILIDADE
3. Reitera-se o exame de admissibilidade efetuado por esta unidade instrutora (peça 20) , ratificado pelo Ministro-Relator Raimundo Carreiro (peça 22) , que concluiu pelo conhecimento do pedido de reexame acostado à peça 15, com fundamento no artigo 48 da Lei 8.443/1992, c/c os artigos 285 e 286, parágrafo único, do RI/TCU, suspendendo-se os efeitos dos itens 9.1, 9.3, 9.3.2, 9.3.3 e 9.3.4 do Acórdão 12283/2020-TCU-Segunda Câmara.
EXAME DE MÉRITO 
4. Delimitação
a) Constitui objeto do presente recurso definir se a decisão vergasta violou o julgamento do RE 638.115/CE.
5. Do suposto direito ao recebimento dos quintos (RE 638.115/CE) 
5.1 A Sra. Romi Schulz da Cunha defende a manutenção do pagamento dos quintos de exercícios de função pós o advento da Lei 9.624/1998 com base nas seguintes alegações:
a) O Supremo Tribunal Federal teria modulado os efeitos da decisão que havia declarado a ilegalidade das incorporações de quintos/décimos e reconhecido indevida a cessação imediata do pagamento dos quintos quando fundado em decisão judicial transitada em julgado (peça 15, p. 3) ; 
b) No presente caso, os quintos recebidos pela recorrente seriam fundados em decisão judicial transitada em julgado (processo de execução/cumprimento de sentença nº 00190060- 04.2011.4.02.5101) favorável à incorporação dos quintos decorrentes do exercício de funções gratificadas ou de cargos em comissão que comprovadamente exerceram no período de vigência da Lei 9.624/1998 até o advento da MP 2225-45/2001 (peça 15, p. 3) ; 
c) Pelo menos em relação aos atos já publicados, o princípio da segurança jurídica vedaria a sua desconstituição injustificada, mesmo quando ocorresse alguma inconformidade com o texto legal durante a sua constituição. Além disso, a interessada espera que este Tribunal considere os inúmeros atos de aposentadoria julgados anteriormente, tido como legais, ainda que tenha havido modificação de entendimento do STF (peça 15, p. 4-5) .
Análise
5.2 Convém, de pronto, transcrever excerto do voto condutor do Acórdão recorrido que trata da irregularidade em relação aos quintos:
8. A despeito, pois, de restar configurada a eventual ilegalidade na correspondente parcela dos "quintos" de função, mas, decorrendo a aludida vantagem de decisão administrativa em sintonia com a referida decisão do STF, o TCU deve deixar de determinar a imediata cessação dos pagamentos inerentes a esses "quintos" de função. 
[destaques acrescidos]
5.3 Tal entendimento foi fixado com base nas informações disponíveis à época, segundo as quais a referida concessão teria ocorrido em virtude tão somente de decisão administrativa. 
5.4 Ocorre que a recorrente alega haver decisão judicial transitada em julgado favorável à incorporação dos quintos. Nesse sentido, caso comprovado o trânsito em julgado, caberia modificar a decisão recorrida nesse ponto. Todavia, tal medida não se mostra necessária, tendo em vista que o item 9.3.2 do aludido acórdão já determina que o órgão "reavalie e, se for o caso, promova a efetiva alteração da parcela inerente à incorporação de "quintos"", cabendo tão somente, nesta etapa, tornar sem efeito o item 9.3.3.
CONCLUSÃO
6. Da análise de mérito, conclui-se que pode-se tornar sem efeito o item 9.3.3, permanecendo, no entanto, o item, 9.3.2, pois que caberá ao órgão reavaliar a origem da parcela "quintos" e adequá-la à modulação de efeitos fixada pelo Supremo Tribunal Federal no RE 638.115, de modo a manter a parcela de quintos incorporados entre 8/4/1998 e 4/9/2001 imune a absorção por reajustes futuros, caso a vantagem esteja amparada em decisão judicial transitada em julgado.
6.1. Por conseguinte, deve-se dar parcial provimento ao presente recurso.
PROPOSTA DE ENCAMINHAMENTO
7. Ante o exposto, submetem-se os autos à consideração superior, propondo-se, com fundamento no art. 48 da Lei 8.443/1992: 
a) conhecer do recurso interposto e, no mérito, dar-lhe parcial provimento, tornando sem efeito o subitem 9.3.3 do Acórdão 12283/2020-TCU-Segunda Câmara; 
b) informar ao (s) recorrente (s) e demais interessados do acórdão a ser proferido, destacando que o relatório e o voto que o fundamentam podem ser acessados por meio do endereço eletrônico www.tcu.gov.br/acordaos."
PARECER DO MINISTÉRIO PÚBLICO QUE ATUA JUNTO A ESTE TRIBUNAL DE CONTAS DA UNIÃO
5.	Encaminhados os autos ao Ministério Público que atua junto a esta Corte, o ilustre Procurador	 Rodrigo Medeiros de Lima manifestou-se de acordo com a conclusão final externada pela Unidade Técnica (Peça 30) .
	É o relatório.

não há

Procurador Rodrigo Medeiros de Lima.

APOSENTADORIA. INCORPORAÇÃO DA PARCELA "QUINTOS", CONSIDERADA ILEGAL POR: A) INCORPORAÇÃO DE QUINTOS ORIUNDOS DE EXERCÍCIOS DE FUNÇÕES POSTERIORES A 8/4/1998, CONSIDERADO ILEGAL POR AFRONTAR O RE 638.115/CE. PEDIDO DE REEXAME. ARGUMENTOS SUFICIENTES PARA MODIFICAR O ACÓRDÃO RECORRIDO. PROVIMENTO PARCIAL.

APOSENTADORIA (APOS)

Secretaria de Recursos (Serur); Secretaria de Fiscalização de Integridade de Atos e Pagamentos de Pessoal e de Benefícios Sociais (Sefip).

Inicialmente, cumpre registrar que o recurso ora em análise atende aos requisitos de admissibilidade previstos nos arts. 285 e 286 do RI/TCU, detendo, por isso, o condão de ser analisado por esta Corte.
2. 	O caso trata de pedido de reexame interposto por Romi Schulz da Cunha em face do Acórdão 12283/2020-TCU-Segunda Câmara (peça 7) , que teve como relatora o Senhor Ministro-Substituto André Luís de Carvalho e que considerou ilegal o ato de aposentadoria do recorrente, negando-lhe o respectivo registro.
3. 	A negativa se deu por ter a deliberação recorrida se posicionado pela irregularidade da inclusão do pagamento "quintos", uma vez que proporcionou acréscimo aos proventos de aposentadoria em relação à última remuneração contributiva da atividade, resultando em descumprimento do disposto no art. 40, caput e § 2º, da Constituição Federal, com redação dada pela Emenda Constitucional 20/1998, bem como pelo apregoamento a partir da jurisprudência de que, é vedado ao servidor público carrear para os proventos da aposentadoria ou para a pensão por ele instituída parcela da remuneração sobre a qual não incidiu desconto previdenciário.
4. 	Em seu recurso, alega o recorrente, contudo, que esta Corte não poderia alterar situação já consolidada à luz de critério interpretativo anterior distinto do atual, dizendo que "o Supremo Tribunal Federal teria modulado os efeitos da decisão que havia declarado a ilegalidade das incorporações de quintos/décimos e reconhecido indevida a cessação imediata do pagamento dos quintos quando fundado em decisão judicial transitada em julgado" e que no caso em questão, os quintos recebidos seriam fundados em "decisão judicial transitada em julgado (processo de execução/cumprimento de sentença nº 00190060- 04.2011.4.02.5101) favorável à incorporação dos quintos decorrentes do exercício de funções gratificadas ou de cargos em comissão que comprovadamente exerceram no período de vigência da Lei 9.624/1998 até o advento da MP 2225-45/2001"
5. 	Também postulou que o princípio da segurança jurídica vedaria a sua desconstituição injustificada, mesmo quando ocorresse alguma inconformidade com o texto legal durante a sua constituição, assim como fez com outros atos de aposentadoria julgados anteriormente e tidos como legais, ainda que tenha havido modificação de entendimento do STF (peça 15, p. 4-5) .
6. 	Diante das alegações, a Unidade Técnica (Peça 28) entendeu que caso comprovado o trânsito em julgado, caberia modificar a decisão recorrida nesse ponto. Todavia, tal medida não se mostra necessária, tendo em vista que o item 9.3.2 do aludido acórdão já determina que o órgão "reavalie e, se for o caso, promova a efetiva alteração da parcela inerente à incorporação de "quintos", cabendo tão somente, nesta etapa, tornar sem efeito o item 9.3.3."
7. 	Sendo assim, deve ser tornado sem efeito o item 9.3.3, permanecendo, no entanto, o item, 9.3.2, pois que caberá ao órgão reavaliar a origem da parcela "quintos" e adequá-la à modulação de efeitos fixada pelo Supremo Tribunal Federal no RE 638.115, de modo a manter a parcela de quintos incorporados entre 8/4/1998 e 4/9/2001 imune a absorção por reajustes futuros, caso a vantagem esteja amparada em decisão judicial transitada em julgado.
8.	Por isso, aquiesço às conclusões empreendidas pela Unidade Técnica à Peça 28, as quais foram aderidas pelo MP/TCU (Peça 29) , no sentido de dar provimento parcial ao recurso ora em análise, tornando sem efeito o subitem 9.3.3 do Acórdão 12283/2020-TCU-Segunda Câmara.
Em razão do exposto, VOTO por que o Tribunal adote o Acórdão que ora submeto à apreciação deste Colegiado, para conhecer do pedido de reexame interposto pela recorrente e, no mérito, dar-lhe provimento, alterando o acórdão recorrido, a fim de que torne sem efeito o subitem 9.3.3 do Acórdão 12.282/2020-TCU-2° Câmara. 
TCU, Sala das Sessões, em 29 de junho de 2021.
RAIMUNDO CARREIRO 
Relator